【裁判字號】    98,基簡,633
【裁判日期】    981112
【裁判案由】    塗銷所有權移轉登記等
【裁判全文】
臺灣基隆地方法院民事簡易判決         98年度基簡字第633號
原      告  台新國際商業銀行股份有限公司
法定代理人  乙○○
訴訟代理人  丁○○
            甲○○
被      告  己○○（原名顏進芳.
            戊○○
上列當事人間塗銷所有權移轉登記等事件，本院於民國98年10月
29日言詞辯論終結，判決如下：
    主  文
原告之訴駁回。
訴訟費用新台幣貳仟捌佰柒拾元由原告負擔。
    事實及理由
一、原告主張：
  (一)被告己○○（原名顏進芳）於民國91年10月向原告申請現金
    卡使用，詎被告己○○至98年7月3日止，消費記帳尚餘新台
    幣（下同）261,685元未按期給付，目前已逾期達245天。查
    己○○於97年9月10日開始逾期，而如附表所示之不動產（
    下稱系爭不動產）所有權移轉登記時間點為97年9月18日，
    且受轉讓人為其弟即被告戊○○，原告合理懷疑被告間係為
    避免被告己○○財產遭強制執行，且買賣後抵押權並無塗銷
    又無債務人之變更，顯不符一般交易慣例，足證被告間移轉
    不動產之行為乃係通謀虛偽意思表示，目的在逃避債權人之
    追償，且系爭不動產之移轉時間又在被告己○○債務發生逾
    期未清償之緊密時點上，渠等以買賣之名行脫產之實至為明
    顯，依民法第87條規定，其法律行為應屬無效。又依民法第
    113條規定，無效法律行為之當事人，於行為當時知其無效
    或可得而知者，應負回復原狀或損害賠償之責任。復按債務
    人怠於行使權利時，債權人因保全債權，得以自己之名義，
    行使其權利，民法第242條定有明文。被告間之買賣關係及
    所有權移轉行為係通謀虛偽意思，故系爭不動產所有權仍屬
    被告己○○所有，依民法第767條前段之規定，被告己○○
    本有權請求被告戊○○塗銷系爭不動產所有權之移轉登記，
    惟被告己○○怠於行使此項權利，原告有保全債權之必要，
    自得依民法第242條以債權人之地位，代位被告己○○行使
    此項權利。爰為先位聲明求為判決：1.確認被告間就系爭不
    動產之買賣契約關係不存在。2.被告戊○○應將系爭不動產
    於97年9月18日以買賣為原因所為之所有權登記予以塗銷，
    回復為被告己○○名義。
  (二)縱先位聲明不成立，惟按民法第244條第2項規定，債權人仍
    得聲請法院撤銷之，因被告己○○於負債期間曾求助於其家
    人，故被告戊○○對己○○之財務狀況應無不知情之理，而
    被告己○○仍居住於系爭不動產，且抵押權設定仍為被告己○○，此皆有違一般交易慣例，可知買受人並無所有之意思
    ，且移轉時點又為被告己○○債務逾期履行困難之後，其移
    轉之意圖乃為脫產以避免遭債權人強制執行至為明顯，難謂
    被告間無脫產之惡意。蓋債務人所有之財產除對於特定債權
    人設有擔保物權外，應為一切債務之總擔保，倘債務人財產
    已不足清償一切債務時，竟將財產惡意脫產他人且非用以清
    償具有優先受償權之債務，對於普通債權人甚不公平，即難
    謂無詐害行為（最高法院78年度台上字第1583號判決意旨參
    照），今被告己○○將其所有之系爭不動產以買賣之名移轉
    登記為其弟即被告戊○○所有，顯為有害及債權之行為。而
    即使被告戊○○主張非惡意，其移轉系爭不動產，實係被告
    間以買賣之名義而達成贈與之目的，依民法第87條第2項之
    規定，應認定為贈與之行為，被告間之贈與行為，其目的係
    為妨害債權之行使而有害於原告之債權，依民法第244條第1
    項之規定，得撤銷之，並依同條第4項聲請被告回復原狀為
    塗銷登記之行為。爰備位聲明求為判決：1.被告間就系爭不
    動產之所有權持分之買賣行為及移轉所有權之物權行為均應
    予撤銷。2.被告戊○○就系爭不動產之所有權登記應予以塗
    銷，回復為被告己○○所有。
  (三)對被告抗辯之陳述：
  1.被告戊○○所提不動產買賣契約書（下稱系爭契約書）影本
    ，其立約人簽名及身分證號、住址資料之筆跡，疑似同一人
    所書寫，且即使為雙方親自簽名，然其是否確實於97年9月8
    日所簽訂，而非於事後補簽訂，要非無疑。又價金之一部為
    被告戊○○曾借貸予被告己○○之20萬元（該筆款項亦無交
    付明細之證明），說明被告戊○○表示對己○○之財務狀況
    不知情及未曾協助戊○○乙事，並非事實，否則被告戊○○
    應無須協助被告顏緯倫照顧妻小及母親，被告戊○○之答辯
    顯有矛盾。而系爭不動產買賣契約書又疑為事後補訂，雙方
    應為借貸關係而非買賣關係，乃為保住系爭不動產（因雙方
    母親及被告己○○之妻兒仍居住於此），而假買賣之名以規
    避被告己○○之系爭不動產被強制執行。
  2.另縱使被告戊○○主張移轉系爭不動產乃抵銷其對被告己○○之債權，亦違反債權公平受償原則，依前揭最高法院78年
    台上字第1583號判決意旨，被告己○○將原其所有之系爭不
    動產以買賣之名移轉登記為被告戊○○所有，顯為有害及其
    他債權人之行為。況被告戊○○買受系爭不動產卻又未居住
    系爭不動產，仍由其母親及被告顏緯倫之妻兒居住於此，有
    違一般常理；且被告戊○○既表示其妻小均已習慣居住於中
    壢，卻捨近求遠向被告己○○購買坐落基隆之系爭不動產，
    顯示此舉除對自己債權抵銷或有利益外，更說明其動機顯為
    保住系爭不動產，以免受被告己○○之債權人強制執行而導
    致被告己○○妻小及母親無處可居，故被告間之買賣行為確
    為有害及債權之惡意行為。又系爭不動產市價經原告評估，
    被告顏緯倫應可賣得約240萬至256萬元之價金，今被告己○○於財務困難之狀況下反而以200萬元賤價賣予被告戊○○
    ，益徵雙方惡意損害債權人之意圖與事實至為明顯。
二、被告則以下列情詞置辯，請求駁回原告之訴：
  (一)被告己○○於97年8月份以返鄉居住為由，欲以200萬元之金
    額出售系爭不動產，並徵詢被告戊○○意願，因系爭不動產
    被告戊○○曾居住過六、七年，十分喜歡其格局，並以置產
    之角度考量後，遂答應被告己○○，並簽訂契約約定頭期款
    20萬元由其之前欠被告戊○○之債款相抵，另外支付現金50
    萬元，惟系爭不動產銀行部分尚有130萬元貸款，則由被告
    戊○○按期繳納。同年9月初，被告戊○○至基隆一信南興
    路分行詢問貸款事宜，約過半個月銀行經辦人員丙○○回覆
    指出被告戊○○負債比偏高、扣繳憑單不高，頂多僅可獲貸
    130萬元且需支付年利率3.97％之利息。經過考慮後與該分
    行丙○○先生商議，由被告戊○○於半年內改善負債比及相
    關問題後，再行辦貸，而這段時間則繼續使用被告己○○之
    帳戶進行繳款，並獲致肯定之答覆，然惟一條件就是不可有
    遲繳之情事，所以才發生只辦理過戶產權移轉，而銀行貸款
    部分卻沒有清償的誤會，被告絕無行使詐術之意圖。至於系
    爭不動產被告戊○○未自行居住，係因被告戊○○之妻小在
    中壢住習慣了，且被告戊○○是以置產之角度購買，加上己○○與妻子離異後，對大嫂、小孩及家母均無法照顧，基於
    親人立場，先提供其居住，僅代盡孝道而已，且一般常人對
    於不認識、窮困之人都會有惻隱之心而伸出援手，何況是自
    己親人，若不讓其居住，難道忍心看他們流落街頭？絕非被
    告戊○○所樂見。被告戊○○並不知被告己○○有積欠銀行
    之情事，否則就不會向其購買系爭不動產。
  (二)又依民法第3條規定：「依法律之規定有使用文字之必要者
    ，得不由本人書寫，但必須親自簽名。」系爭契約內容之文
    字部分確為代書一人書寫（陳玉梅地政務所），但契約後之
    簽名部分確為被告戊○○及己○○親自簽名，該契約書確實
    於97年9月8日所簽訂。而被告戊○○從未表示願協助被告己○○處理其債務，更未曾對原告有所意思表示，原告恐有誤
    解。況此筆買賣關係確有資金之交付，且被告皆已是成年人
    ，各自有各自的生活，未生活在一起，怎會知道彼此間細微
    之生活狀況、與銀行間之往來情事？
  (三)系爭不動產之價格，被告戊○○為買賣契約中之買方，當然
    先經過評估並衡量自身能力及經濟狀況，倘超出市價太多，
    則不予考慮。經由買賣雙方商議價格後，被告戊○○覺得合
    理才願意購買，更何況當時處於金融風暴、房市低迷之際，
    當時的行情非如原告所估，其所提供之估價僅能供參，而無
    法反映實際售價。
三、得心證理由：
    按當事人主張有利於己之事實者，就其事實有舉證之責任。
    民事訴訟法第 277條定有明文。又負舉證責任之當事人，須
    證明至使法院就該待證事實獲得確實之心證，始盡其證明責
    任。倘不負舉證責任之他造當事人，就同一待證事實已證明
    間接事實，而該間接事實依經驗法則為判斷，與待證事實之
    不存在可認有因果關係，足以動搖法院原已形成之心證者，
    將因該他造當事人所提出之反證，使待證事實回復至真偽不
    明之狀態。此際，自仍應由主張該事實存在之一造當事人舉
    證證明之，始得謂已盡其證明責任（最高法院93年度臺上字
    第2058號判決意旨參照）。原告於先位聲明部分主張被告己○○與戊○○間就如附表所示不動產之買賣行為係通謀虛偽
    意思表示；於備位聲明則依序主張係有償及無償之詐害債權
    行為。依前所述，原告自應就被告己○○與戊○○間，就如
    附表所示不動產之買賣行為係屬通謀虛偽意思表示或係無償
    、有償詐害債權行為乙節，負舉證之責任。經查：
  (一)先位聲明部分：
  1.民法第 87條第1項所謂通謀虛偽意思表示，乃指表意人與相
    對人互相故意為非真意之表示而言，故相對人不僅須知表意
    人非真意，並須就表意人非真意之表示相與為非真意之合意
    ，始為相當，若僅一方無欲為其意思表示所拘束之意，而表
    示與真意不符之意思者，尚不能指為通謀而為虛偽意思表示
    ，在贈與或買賣契約，亦不能僅因契約當事人間有特殊親誼
    關係或價金之交付不實，即謂該贈與或買賣係通謀虛偽成立
    （最高法院86年度臺上字第3865號判決意旨參照），是原告
    以被告二人係兄弟關係即認渠等間之買賣行為係屬虛偽，並
    以被告戊○○借款20萬元予被告己○○，並以之作為價金之
    一部等情，逕認被告間系爭買賣契約不存在，委無足採。
  2.又按私文書經本人或其代理人簽名、蓋章者，推定為真正，
    民事訴訟法第 358條定有明文。而依法律之規定，有使用文
    字之必要者，得不由本人自寫，但必須親自簽名，民法第 3
    條第 1項亦有明文，即謂借據內簽章既屬真正，雖由他人代
    為立據而除有確切反證外，亦推定為本人授權行為（最高法
    院37年上字第8816號判例意旨參照）。查系爭不動產買賣契
    約上被告簽章之真正，為兩造所不爭執，原告復未舉證證明
    系爭契約書是事後所簽訂或印章被盜蓋之事實，縱令其上姓
    名及住址為他人代為填載，惟系爭契約上被告之簽章既為真
    正，有如前述，則文書應堪信為真正，是原告空言主張系爭
    契約為事後簽訂云云，並不足採。至原告另主張被告未居住
    於系爭不動產乙節，縱為實情，亦與被告就系爭不動產所為
    買賣交易之真偽無涉。是原告以此遽指被告間就系爭不動產
    所為買賣及所有權移轉行為均係出於通謀虛偽意思表示云云
    ，即難認為有理由。
  3.綜上，原告雖主張被告間就系爭不動產所為之買賣行為及所
    有權移轉行為係通謀虛偽意思表示，惟並未提出具體事證以
    實其說，難認有理。原告請求確認被告二人就系爭不動產所
    為之買賣關係不存在，並塗銷所為之移轉登記，即屬無據，
    應予駁回。
  (二)備位聲明部分：
  1.按債務人出賣其財產非必生減少資力之結果，苟出賣之財產
    已獲得相當之對價，用以清償具有優先受償權之債務，則一
    方面減少其財產，一方面減少其債務，其對於普通債權人，
    即難謂為詐害行為（最高法院51年度臺上字第302號判例意
    旨參照）。原告雖主張被告二人為兄弟，且被告戊○○曾借
    款20萬元予被告己○○，自應對於被告己○○財務狀況知之
    甚詳，又經原告評估系爭不動產市價為240萬元至256萬元，
    足見被告己○○將上開不動產賤賣予被告戊○○係欲躲避其
    他債權人追償之詐害債權行為云云。然未同居之親屬對於彼
    此之財務狀況，並不當然知悉明瞭，被告戊○○既已否認其
    與被告己○○訂立系爭不動產買賣契約時，知悉原告對於被
    告己○○有上開債權存在，原告復未舉證證明被告戊○○為
    上開買賣行為時，明知被告己○○另積欠原告債務，而有害
    及原告之權利，是原告此部分主張，尚不足取。另依證人丙○○於本院審理時證稱：「（問系爭房屋在97年9月間依照
    你們的評估價值大概多少錢？）系爭房屋的坪數是34.14坪
    ，我們以每坪5到6萬元來計算，所以這個房子的價值大概是
    170萬元到204萬元左右的價值，一般房貸的承作大概不超過
    七成，所以我們評估下來應該是他的餘額是在120萬元到130
    萬元中間」等語（見本院98年10月29日言詞辯論筆錄），益
    徵被告己○○以200萬元價格出賣系爭不動產並無賤賣之虞
    ，原告主張被告己○○將上開不動產賤賣予被告戊○○云云
    ，自無可採。
  2.次查，被告戊○○與被告己○○簽訂系爭契約，約定頭期款
    20萬元由先前被告己○○所積欠之債務抵銷，另由被告戊○○支付現金50萬元，並由被告戊○○負責代償系爭不動產之
    銀行貸款部分，嗣由被告戊○○以系爭不動產為擔保品向第
    一商業銀行股份有限公司貸款所得之款項，直接為被告己○○清償其積欠有限責任基隆第一信用合作社之房貸債務等情
    ，有系爭契約書、被告戊○○台北富邦銀行存褶、系爭不動
    產土地及建物登記謄本等在卷可稽，並經證人丙○○於本院
    審理時證稱：「（問你認識在場的被告二人嗎？）被告己○○（原名顏進芳）是我們銀行的客戶，被告戊○○是後來來
    我們銀行申請貸款，因為被告己○○（原名顏進芳）是我們
    的貸款戶所以我比較熟。」、「（問為何被告戊○○會去分
    行向你們詢問貸款事由？）我記得當初他表示要向他哥哥購
    買系爭房屋，所以我就請他提供相關資料供我們審查，系爭
    房屋是在84年3月間由他的哥即被告己○○（原名顏進芳）
    向我們分社來申請房屋貸款，當初是申請貸款270萬元，後
    來繳款都非常的正常，一直繳到今年的7月1日，7月1日這一
    天由被告戊○○一次繳納所有的貸款1,138,196元，這筆錢
    是由被告戊○○向一銀貸款之後一次繳清，清償系爭房屋所
    有貸款。」等語明確（見本院98年10月29日言詞辯論筆錄）
    ，足見被告己○○出賣系爭不動產已自被告戊○○處獲得相
    當之對價，並用以清償具有優先受償權之債務，雖此舉減少
    被告己○○之財產，惟同時亦減少被告己○○之債務，揆諸
    上開說明，對於處於普通債權人地位之原告而言，尚難謂為
    詐害行為，是原告此部分主張，亦不足取。從而，原告依民
    法第244條第1項、第2項之規定，備位請求撤銷上開買賣之
    債權行為及移轉所有權之物權行為，並請求被告戊○○塗銷
    系爭不動產所有權移轉登記，洵屬無據。
  (三)綜上所述，原告上開先、備位聲明均無理由，應予駁回。
四、本件事證已臻明確，兩造其餘攻擊防禦方法及證據資料，核
    與本件判決結果不生影響，爰不予一一論述。
五、訴訟費用即第1審裁判費2,870元由原告負擔。
中    華    民    國    98    年    11    月    12    日
                  簡易庭法  官  林玉珮
以上正本係照原本作成。
對於本件判決如有不服，應於收受送達後20日內向本院提出上訴
書狀，敘述上訴之理由，上訴於本院合議庭。
中    華    民    國    98    年    11    月    12    日
                        書記官  洪福基
  附表：
┌──┬──────────┬──────────────┐
│編號│  土          地    │     建            號       │
├──┼──────────┼──────────────┤
│ 一 │基隆市○○區○○段第│基隆市○○區○○段第1546建號│
│    │53地號土地、權利範  │即門牌號碼基隆市○○區○○街│
│    │圍420000分之57078   │81之12號5樓，權利範圍全部   │
└──┴──────────┴──────────────┘


司法院資訊處製作；財團法人民間司法改革基金會備份。
